【裁判字號】    98,上易,412
【裁判日期】    981222
【裁判案由】    損害賠償
【裁判全文】
臺灣高等法院臺中分院民事判決         98年度上易字第412號
上  訴  人  丙○○
訴訟代理人  徐文宗律師
被  上訴人  乙○○
訴訟代理人  甲○○
上列當事人間請求損害賠償事件，上訴人對於中華民國98年8月31
日臺灣臺中地方法院97年度訴字第1623號第一審判決提起上訴，
本院於98年12月8日言詞辯論終結，判決如下：
    主  文
上訴駁回。
第二審訴訟費用由上訴人負擔。
    事實及理由
一、被上訴人主張：上訴人於民國96年8月17日下午3時30分許，
    駕駛車牌號碼5V-2887號自用小客車，沿台中市北屯區九甲
    巷由西北往東南方向行駛，行至九甲巷2之1號前之無號誌交
    岔路口，欲左轉往台中市○○路方向行駛，疏未注意轉彎車
    應暫停讓直行車先行，仍以時速30公里速度，貿然左轉至九
    甲巷，適有被上訴人騎乘車牌號碼FB2-470號重型機車，沿
    九甲巷由松竹路往環中路方向行駛至上開路口，兩造各駕駛
    之自用小客車、機車在該路口發生碰撞，被上訴人因而人車
    倒地，受有右鎖骨粉碎性骨折、右肩肌腱拉傷及右臂神經叢
    挫傷之傷害。上訴人上開過失傷害犯行，業經刑事判決有罪
    確定，其自應就被上訴人因上開事故所受下列損害負賠償責
    任：1.醫療費用：被上訴人因本件車禍受傷，自96年8月17
    日至97年5月19日在台中國軍803總醫院計支出醫療費用新台
    幣（下同）21,029元；2.看護費用：被上訴人因本件車禍受
    傷自96年8月17日至96年8月28日止共12日，於台中國軍803
    總醫院住院治療，以每日看護費2,200元計算，共26,400元
    ；3.機車修理費：14,530元；4.減少勞動能力部分：被上訴
    人因本件車禍，致右鎖骨粉碎性骨折、右肩肌腱拉傷及右臂
    神經叢受損等傷害，經治療後仍遺有右肩上舉僅存100度之
    障害，已喪失2分之1功能，符合強制汽車責任保險給付標準
    第96項第11級障礙等級，減少的勞動能力比例38.45%，自本
    件事故發生之96年8月17日起至勞工滿60歲退休止，被上訴
    人尚可工作之年數共計22年，依勞基法最低投保薪資17,280
    元計算，並按霍夫曼計算法扣除中間利息後，被上訴人因減
    少勞動能力所受之損害為1,204,231元；5.精神慰撫金：被
    上訴人因本件車禍受傷，迄今仍無法正常照顧家人生活起居
    ，更無法使用自幼慣用之右手，必須重新學習左手使用功能
    ，影響日常生活甚鉅，痛苦異常，上訴人應賠償非財產損害
    80萬元；6.以上合計共2,066,190元，於扣除被上訴人已領
    取上訴人汽車所投保之強制汽車責任保險給付30,629元，被
    上訴人所受損害為2,035,561元。又本件車禍發生原因，經
    台灣省台中市區車輛行車事故鑑定委員會鑑定結果，認上訴
    人之過失為本件車禍發生之主因，被上訴人之過失則為次因
    ，被上訴人願負20%之過失責任，則上訴人應負擔之賠償額
    為1,628,448.8元（00000000.8＝0000000.8），被上訴人
    酌請求上訴人賠償160萬元。爰依民法侵權行為法律關係，
    提起本訴，並聲明求為判決：
    (一)上訴人應給付被上訴人1,600,000元，及自起訴狀繕本送
      達翌日起至清償日止，按年息5%計算之利息。
    (二)被上訴人願供擔保，請准宣告假執行。
     【原審判決上訴人應給付被上訴人854,373元，及自97年6
       月4日起至清償日止，按週年利率5%計算之利息；並分別
       酌定相當擔保金，為假執行及得免為假執行之宣告；並
       駁回被上訴人其餘之訴及其假執行之聲請。被上訴人對
       其敗訴部分，未提起上訴，該部分已告確定，不在本院
       審理範圍。】
     【上訴人不服原判決，提起本件上訴，於本院聲明求為判
       決：(一)原判決不利於上訴人部分及該部分假執行之裁判
       均廢棄。(二)上開廢棄部分，被上訴人在第一審之訴及其
       假執行之聲請均駁回。】
二、上訴人則辯以：台灣省台中市區車輛行車事故鑑定委員會、
    及台灣省車輛行車事故覆議鑑定委員會鑑定結果，雖均認上
    訴人駕駛自小客車於無號誌狹路、交岔路口左轉彎時未讓左
    方直行車先行有過失，惟上訴人係於路口依反光鏡內查無左
    右來車始左轉繼續行駛，被上訴人當時尚未接近路口，自無
    所謂轉彎時未讓直行車先行問題，且依台中市警察局所製作
    之交通事故現場圖，亦可知上訴人當時駕駛車輛已左轉進入
    松竹路，上訴人並無搶道情形；又觀事故現場圖所示，撞擊
    位置距道路邊線之相對位置，即知被上訴人於事故當時並未
    靠右行駛而係行駛於路中間，始致上訴人左轉後閃避不及，
    是本件事故實為被上訴人未靠右行駛，復未注意車前狀況而
    肇事。上開二鑑定單位並未斟酌本件車禍發生時，被上訴人
    所騎乘之機車掛有安全帽、及機車上並載有眾多物品，且被
    上訴人之右手臂原即因傷萎縮領有殘障手冊，根本無法安全
    操控重型機車等事實，上開之鑑定及覆議結果自有可議，是
    請鈞院將本件車禍經過送逢甲大學車禍鑑定研究中心重新鑑
    定，俾釐清責任。又依財團法人長庚紀念醫院（林口）分院
    98年2月18日函覆內容，可知被上訴人於車禍受傷前其右手
    之功能已較一般人為弱，嗣中國醫藥大學附設醫院98年3月2
    日回函雖載稱被上訴人目前右手握力（徒手測試），抓力與
    左手並無明顯差異；從事一般功能性日常生活，如握把，拿
    筷子或湯匙等亦無顯著困難等語，惟此至多僅得說明被上訴
    人右手握力足夠從事如拿筷子、或湯匙的一般功能性之日常
    輕便事務，然駕駛重型機車非可比擬日常一般拿筷子、或湯
    匙等輕便事務，以被上訴人於事故時又負載眾多物品，被上
    訴人是否足以有一般操控重型機車能力確屬有疑。又縱認上
    訴人就本件車禍之發生有過失而應負賠償責任，被上訴人之
    請求亦非全然有據，茲敘明如下：1.看護費用部分：被上訴
    人並未提出其實際支出看護費用之證明，亦未說明其請求金
    額之依據，縱被上訴人係由家人看謢，惟其究非一般專業護
    理人員，自非可以專業護理照護費用訂之，被上訴人主張看
    謢費以每日2,200元為計算標準顯屬過高，再參酌強制汽車
    責任保險給付標準第2條規定：「受害人因汽車交通事故致
    身體傷害，強制汽車責任保險之保險人依本法規定為傷害醫
    療費用給付時，以其必須且合理之實際支出之相關醫療費用
    為限．．．四、看護費用：指受害人於住院期間因傷情嚴重
    所需之特別護理費及看護費等。．．．第2項第4款所規定之
    看護費用，每日以新臺幣1,200元為限，但不得逾三十日。
     」，原判決遽認被上訴人受有每日看謢費用2,200元之損害
    ，顯非有據。2.中國醫藥大學附設醫院98年5月18日函覆固
    稱被上訴人目前右肩關節主動運動角度範圍，符合勞保殘廢
    給付標準第11級，惟勞保殘廢給付標準表所定殘廢等級乃勞
    工向保險人請求殘廢補助之標準，非被害人實際減少勞動能
    力之比例，被害人減少勞動能力之比例，仍應依其受侵害前
    之身體健康狀況、教育程度、專門技能、社會經驗等實際狀
    況定之，而被上訴人於本件車禍受傷前僅係家庭主婦並無工
    作，且其右手曾受傷，經治療後功能仍較一般人為弱，是被
    上訴人之勞動能力自非可與一般勞動者相比擬，請求將本件
    再送台灣大學附設醫院就被上訴人原受傷程度進行工作能力
    評估鑑定，並就該傷況因本件車禍而減少勞動能力程度比例
    進行鑑定，並請註明上開傷況對本件車禍後減少勞動能力影
    響程度比例。3.被上訴人請求精神慰撫金雖經原審核減為30
    萬元，仍屬過高，請求再予酌減。另被上訴人行經事故路段
    未減速慢行而貿然衝出，其就本件車禍事故之發生，顯與有
    重大過失，自應依過失相抵減輕或免除上訴人之賠償責任等
    語。
三、查被上訴人主張上訴人於上開時間，駕駛車牌號碼5V-2887
    號自小客車，沿台中市北屯區九甲巷由西北往東南方向行駛
    ，行至九甲巷2之1號前無號誌交岔路口，與被上訴人所騎乘
    沿九甲巷由東往西方向行駛之車牌號碼FB2-470號機車發生
    碰撞，致被上訴人人車倒地，被上訴人因而受有右鎖骨粉碎
    性骨折、右肩肌腱拉傷及右臂神經叢挫傷等傷害；又上訴人
    上開過失傷害犯行，業經刑事判決確定；而被上訴人因本件
    車禍受傷，已領取上訴人汽車所投保之強制汽車責任保險給
    付30,629元、及第二次殘廢理賠金201,160元；再本件事故
    肇事責任經台灣省台中市區車輛行車事故鑑定委員會鑑定之
    結果，認上訴人之過失為本件車禍發生之主因，被上訴人之
    過失則為本件車禍發生之次因等情，業據被上訴人提出國軍
    台中總醫院附設民眾診療服務處診斷證明書、醫療費用收據
    、第一產物保險股份有限公司付款明細、及台灣省台中市區
    車輛行車事故鑑定委員會鑑定意見書等件為證，並為上訴人
    所不爭執，又有台灣台中地方法院97年度交易字第236號過
    失傷害刑事卷宗影本在卷可稽，堪信被上訴人上開部分之主
    張為真實。
四、惟被上訴人主張本件事故發生之主因，係上訴人疏未注意轉
    彎車應暫停讓直行車先行，應負擔較高比例之過失責任；又
    依實務見解，縱由親屬看護，亦不得減免上訴人之損害賠償
    義務，上訴人仍應賠償被上訴人住院12日期間，以每日2,20
    0元計算之看護費用；另被上訴人右手掌之舊傷，經醫療及
    復健後已明顯復原，係因本件事故始致被上訴人右肩上舉僅
    存100度之障害，喪失2分之1功能，符合強制汽車責任保險
    給付標準第96項第11級障礙等級，而減少38.45%之勞動能力
    等節，則為上訴人所否認，並以上詞置辯。經查：
  (一)依台中市警察局第五分局所製作之道路交通事故現場圖、道
    路交通事故調查報告表(一)、(二)現場照片14張、及台中市○○
    ○道路交通事故初步分析研判表（見台中市警察局第五分局
    刑事案件偵查卷宗第10頁至第12頁、第16頁至第22頁、及第
    25頁）所示：本件肇事地點為台中市北屯區九甲巷2之1號前
    之交岔路口處，該路口無號誌、無分向措施，且未劃分幹、
    支線道，亦未繪設快慢車道分隔線，上訴人駕駛自小客車由
    台中縣潭子鄉○○街沿九甲巷行駛，行至前揭路口，欲左轉
    往台中市○○區○○路方向行駛，而被上訴人所騎乘之重型
    機車，則係沿九甲巷由松竹路往環中路西向直行，二車於該
    交岔路口時，上訴人駕駛之自小客車右前車頭與被上訴人所
    騎乘之重型機車前車頭發生撞擊，上訴人自用小客車之右前
    車頭損壞，被上訴人之機車則係前車頭撞損，事故發生後上
    訴人之小客車東向斜停在交岔路口內，並未完全進入被上訴
    人行駛之車道等情，本院依上開事證，堪認上訴人於行經該
    交岔路口，其為轉彎車，並未讓被上訴人直行車先行；而被
    上訴人亦未於該交叉路口減速慢行，作隨時停車之準備，以
    致二車在該交岔路口內發生撞擊事故。
  (二)按汽車行駛至交岔路口，其行進、轉彎，應依下列規定：行
    至無號誌之交岔路口，未劃分幹、支線道者，且車道數相同
    時，轉彎車應暫停讓直行車先行。道路交通安全規則第102
    條第1項第2款定有明文。又行車速度，依速限標誌或標線之
    規定，無速限標誌或標線者，應依下列規定：二、行經設有
    彎道、坡路、狹路、狹橋、隧道、學校、醫院標誌之路段、
    道路施工路段、泥濘或積水道路、無號誌之交岔路口及其他
    人車擁擠處所，或因雨霧致視線不清或道路發生臨時障礙，
    均應減速慢行，作隨時停車之準備；另汽車行駛時，駕駛人
    應注意車前狀況，並隨時採取必要之安全措施。道路交通安
    全規則第93條第1項第2款及第94條第3項亦分別定有明文。
    上訴人領有駕駛執照，對上開規定，應知之甚詳，並為其駕
    駛車輛時應行注意之安全事項，且本件車禍發生當時，天候
    雖為雨，但為日間自然光線，鋪設柏油之路面雖濕潤但無缺
    陷、亦無障礙物等情，業經上開道路交通事故調查表(一)載明
    ，上訴人並無不能注意之情事，而上訴人駕駛自用小客車行
    駛至上開交岔路口，仍以時速30公里之速度前進，為上訴人
    於本件車禍發生當日警詢談話時所自承（見上開刑事偵查卷
    第13 頁），顯見，上訴人駕駛自用小客車行駛至該無號誌
    交岔路口轉彎時，並未減速慢行，且未暫停讓直行車先行，
    即貿然左轉以致撞擊被上訴人所騎乘之重型機車，被上訴人
    因而人車倒地，致受有上揭傷勢，上訴人有過失甚明；又上
    訴人所涉上開過失傷害罪責，亦經原法院97年度交易字第23
    6號判決有罪在案（嗣上訴人於本院刑事庭撤回上訴而告確
    定，見原審卷第5、6頁及本院卷第35頁背面、第36頁），益
    証上訴人就本件事故確有過失情事。再本件事故肇事責任之
    歸屬，經送請臺灣省臺中市區車輛行車事故鑑定委員會結果
    ，亦認上訴人駕駛自小客車於無號誌狹路、交岔路口左轉彎
    時未讓左方直行車先行，為肇事主因；被上訴人無駕照駕駛
    重型機車行經無號誌狹路、交岔路口疏未減速慢行，為肇事
    次因等語，有該鑑定委員會97年10月8日中市行字第0975403
    058號函附鑑定意見書在卷可稽（見原審卷第55至58頁），
    亦與本院上開之認定相同，則上訴人聲請將本件事故再送請
    逢甲大學車禍鑑定研究中心重新鑑定，即核無必要。又被上
    訴人騎乘機車行經無號誌、無方向設施之交岔路口，未於該
    交叉路口減速慢行，作隨時停車之準備，雖亦有過失，惟被
    上訴人之過失，仍難解免上訴人本件肇事之過失責任。再被
    上訴人因本件車禍受有右鎖骨粉碎性骨折、右肩肌腱拉傷及
    右臂神經叢挫傷等傷害，上訴人之過失行為與被上訴人之傷
    害結果間，自具有相當因果關係，堪予認定。
  (三)上訴人雖辯以：其行經該交岔路口時，依反光鏡內查無左右
    來車始左轉繼續行駛，被上訴人尚未接近路口，自無所謂轉
    彎車應讓直行車先行問題，且依台中市警察局所製作之交通
    事故現場圖，亦可知其當時已左轉進入松竹路，並無搶道情
    形等語。按修正前道路交通安全規則第102條第1項第6款固
    規定：「轉彎車應讓直行車先行，但直行車尚未進入交岔路
    口，而轉彎車已達中心開始轉彎，直行車應讓轉彎車先行。
    」，然上開規定，業於95年6月30日修正為同條項第7款：「
    轉彎車應讓直行車先行。」，本件事故係發生於修正後之96
    年8月17日，應依修正後規定，即汽車行至無號誌之交岔路
    口，未劃分幹、支線道者，且車道數相同時，轉彎車應暫停
    讓直行車先行。依上開道路交通事故現場圖、道路交通事故
    調查報告表所示，上開交岔路口無分向設施、未繪設車道線
    、及未繪設快慢車道分隔線，上訴人自大通街沿九甲巷往東
    南向行駛，該巷路寬僅2.8公尺，而被上訴人沿九甲巷由松
    竹路往環中路西向直行，該巷路寬為4.6公尺，且該交岔路
    口又呈一傾斜狀態，上訴人駕駛汽車行至該處欲轉彎時，本
    應暫停讓直行車先行，惟上訴人卻以其依反光鏡內查無左右
    來車，被上訴人當時尚未接近路口，即率然左轉，足見；上
    訴人僅注意其左、右來車，未注意其欲左轉之車道，有被上
    訴人正直行欲進入該交岔路口，又未讓直行車先行，即貿然
    左轉前進，始發生本件事故，上訴人徒以被上訴人尚未接近
    路口，無所謂轉彎車暫停讓直行車先行云云，自無可採。上
    訴人又以：依事故現場圖所示撞擊位置距道路邊線之相對位
    置，被上訴人於事故時並未靠右行駛而係行駛於路中間，始
    致上訴人左轉後閃避不及，本件事故實係被上訴人未靠右行
    駛所致；且被上訴人所騎乘之機車掛有安全帽、機車上並載
    有眾多物品，其右手臂原即因傷萎縮領有殘障手冊，根本無
    法安全操控重型機車等語。查本件事故道路未設分向設施、
    及未繪設快慢車道分隔線，被上訴人行進之九甲巷巷寬為4.
    6公尺，本非寬敞之道路，縱被上訴人當時確未靠右行駛，
    然上訴人駕駛汽車行至該交岔路口轉彎時，如能暫停讓被上
    訴人之直行車先行，而被上訴人如能減速慢行，作隨時停車
    之準備，二車當不致相撞及，被上訴人未靠右行駛與本件事
    故間並無相當因果關係存在，上訴人以本件事故係被上訴人
    未靠右行駛所致云云，自無足取。又被上訴人固不否認其右
    手掌曾受有舊傷一節，惟經原審以被上訴人前因手掌受傷治
    癒後有無遺留後遺症一節，分別向財團法人長庚紀念醫院林
    口分院、及中國醫藥大學附設醫院函查結果，財團法人長庚
    紀念醫院（林口）分院於98年2月18日函復以：「依被上訴
    人88年8月27日之評估紀錄．．．就醫學而言，評估其應可
    操控機車，但無法達一般人之水準」等語（見原審卷第99、
    100頁）；中國醫藥大學附設醫院於98年3月2日函復則以：
    「被上訴人於98年2月3日接受鑑定之結果，其目前右手握力
    （徒手測試），抓力與左手並無明顯差異。從事一般功能性
    日常生活，如握把、拿筷子或湯匙等亦無顯著困難」等語（
    見原審卷第98、106頁），足見，被上訴人右手掌舊傷應無
    礙其操控機車之機能，上訴人以被上訴人右手臂因舊傷萎縮
    並領有殘障手冊，無法安全操控重型機車云云，亦無足採。
    再上訴人以被上訴人於事故當時未戴安全帽而將之掛於機車
    手把上云云，已為被上訴人所否認，並稱：其當時確戴有安
    全帽，掛於機車手把上之安全帽係其小孩之安全帽等語，且
    依上開道路交通事故調查表（二）保護裝備欄記載，被上訴
    人於事發時確戴有安全帽之情，上訴人以被上訴人機車上另
    掛有安全帽即妄斷被上訴人未戴安全帽云云，要無可採。再
    被上訴人機車所載之物品，是否影響行車安全一節，並未據
    上訴人舉證，本院自無審酌之必要。
五、按因故意或過失，不法侵害他人之權利者，應負損害賠償責
    任；汽車、機車或其他非依軌道行駛之動力車輛，在使用中
    加損害於他人者，駕駛人應賠償因此所生之損害；又不法侵
    害他人之身體或健康者，對於被害人因此喪失或減少勞動能
    力或增加生活上之需要時，應負損害賠償責任；而不法侵害
    他人之身體、健康、名譽、自由、信用、隱私、貞操，或不
    法侵害其他人格法益而情節重大者，被害人雖非財產上之損
    害，亦得請求賠償相當之金額。民法第184條第1項前段、第
    191條之2前段、第193條第1項及第195條第1項分別定有明文
    。被上訴人請求上訴人應賠償醫療費用、看護費用、減少勞
    動能力損害、及精神慰撫金，揆諸上開規定，並無不合。茲
    就被上訴人請求賠償上開各項之金額，審酌分析如下：
  (一)醫療費用部分：
    被上訴人主張因本件車禍受傷自96年8月17日至97年5月19日
    止，於台中國軍803總醫院治療，計支出醫療費用21,029元，
    業據被上訴人提出醫療費用收據16紙為証（見原審交附民卷
    第8至15頁）。本院核上開支出金額與單據相符，被上訴人
    此部份之請求自屬有據，應予准許。
  (二)看護費用部分：
    被上訴人主張其因本件車禍受傷自96年8月17日至96年8月28
    日止，於台中國軍803總醫院住院治療共12日，而增加每日
    看護費2,200元、合計26,400元生活上之需要等語。上訴人
    則以：被上訴人並未提出其實際支出看護費用之證明，亦未
    說明其請求金額之依據，縱被上訴人係由家人看謢，惟其究
    非一般專業護理人員，自非可以專業護理照護費用訂之，再
    參酌強制汽車責任保險給付標準第2條之規定，被上訴人主
    張看謢費以每日2,200元為計算標準顯屬過高等語。查被上
    訴人因本件車禍受傷住院治療之12日期間確需他人看護一節
    ，有國軍台中總醫院97年8月21日醫中企管字第0970003541
    號函在卷可稽（見原審卷第38頁），而被上訴人於前揭住院
    期間，均由其配偶甲○○照顧一節，雖據甲○○於本院審理
    中陳明在卷（見本院卷第35頁背面）。惟按親屬代為照顧被
    害人之起居，固係基於親情，但親屬看護所付出之勞力並非
    不能評價為金錢，雖因二者身份關係而免除被害人之支付義
    務，惟此種基於身份關係之恩惠，自不能加惠於加害人，故
    由親屬看護時雖無現實看護費之支付，仍應認被害人受有相
    當於看護費之損害，得請求賠償，始符公平原則（最高法院
    94年台上字第1543號判決意旨參照）。則被上訴人住院期間
    雖由其配偶看護，未實際支出看護費用，仍得主張受有看護
    費用之損害；又被上訴人主張之每日看護費用2,200元，亦
    與目前醫院實務每日看護費用之行情相符，被上訴人配偶雖
    非專業護理人員，惟所花費心力及時間並不亞於專業人員，
    上訴人認該費用過高云云，非為可採。另強制汽車責任保險
    給付標準第2條第5項固規定該條第2項第4款所規定之看護費
    用，每日以1,200元為限；惟強制汽車責任保險給付標準係
    依強制汽車責任保險法所制定，係在規定受害人因汽車交通
    事故致身體傷害，強制汽車責任保險之保險人依該法規定所
    為之傷害相關醫療費用給付包含看護費用時，關於該看護費
    用認定之標準，此核與侵權行為被害人向行為人請求損害賠
    償之情形不同，自不能比附援引。被上訴人因本件車禍受傷
    住院治療之12日期間確需他人看護，則其請求此部分之損害
    共計26,400元（220012＝26400），自應予以准許。
  (三)減少勞動能力部分：
    被上訴人主張其因本件車禍受傷，經治療後右肩仍遺存活動
    障害而已喪失2分之1功能，減少勞動能力38.45%，而請求上
    訴人賠償其自本件車禍發生之96年8月17日起算至60歲退休
    止，因減少勞動能力所受之損害1,204,231元等語。查被上
    訴人因本件車禍受有前述右鎖骨粉碎性骨折、右臂神經叢挫
    傷等傷害，經治療後，其骨折部分於97年8月間固已癒合90%
    ，但其神經損傷將有不能恢復之後遺症之情，有國軍台中總
    醫院97年8月21日上開函在卷可按；又依原法院囑託中國醫
    藥大學附設醫院就被上訴人受傷治療後之現況進行鑑定之結
    果所載，被上訴人目前右肩關節主動運動角度範圍為：屈曲
    0至80度、伸展0至20度、外展0至30度、內旋0至45度、外旋
    0至30度，符合勞保殘廢給付標準第11級，且被上訴人因本
    件車禍受傷迄進行鑑定時已滿1年多，遺留永久不能回復之
    障害機率甚高等語（見原審卷第123頁），被上訴人主張其
    因本件車禍所受傷害，雖經治療仍遺存有永久不能回復之障
    害一節，即堪予採信。本院參酌被上訴人因本件車禍所受傷
    害為右鎖骨粉碎性骨折、右肩肌腱拉傷及右臂神經叢挫傷，
    以及被上訴人經治療後所遺存之障害，經對照勞工保險條例
    第53條附表所示殘廢給付標準表，已達該表所列之第11級障
    害等情，認被上訴人主張其因本件車禍受傷，受有勞動能力
    減少38.45%之損害，應屬可採。上訴人雖以：勞保殘廢給付
    標準表所定殘廢等級乃勞工向保險人請求殘廢補助之標準，
    非被害人實際減少勞動能力之比例，被害人減少勞動能力之
    比例仍應依其受侵害前之身體健康狀況、教育程度、專門技
    能、社會經驗等實際狀況定之，而被上訴人於本件車禍受傷
    前僅係家庭主婦並無工作，且其右手曾受傷，經治療後功能
    仍較一般人為弱，是被上訴人之勞動能力自非可與一般勞動
    者相比擬，應將本件再送台灣大學附設醫院鑑定等語。惟查
    ，被上訴人右手掌之舊傷，經治療後，其右手握力（徒手測
    試）、抓力與左手並無明顯差異等情，有中國醫藥大學附設
    醫院98年3月2日上開函復之病情說明在卷可稽，已如上述，
    顯見，被上訴人右手掌並未因之前受傷而遺留永久障害之情
    事，其所減損之勞動能力確係因本件車禍受傷所致，上訴人
    聲請再送鑑定一節，核無必要。又被上訴人於本件車禍發生
    前雖為家庭主婦，然操持家務、照顧公婆及小孩等家事勞動
    ，非無經濟價值，尚不得以被上訴人於本件車禍發生時未就
    業，即逕認其無就業之勞動能力；況被上訴人僅依勞動基準
    法最低投保薪資17,280元作為計算其每月薪資之基礎，尚屬
    允當。查被上訴人為58年11月11日生，依本件事故發生時勞
    動基準法第54條所定勞工強制退休年齡為60歲，被上訴人應
    於118年11月11日年滿60歲，自本件事故發生日之96年8月17
    日起至118年11月11日止，被上訴人勞動年數尚有22年2月又
    24日，被上訴人主張其受有22年間減少勞動能力之損害，即
    洵屬有據。經計算被上訴人因本件事故所受減少勞動能力之
    損害，依霍夫曼計算方法扣除中間利息後，其損害額為1,20
    4,231元（17,280元12月38.45%15.103875＝1,204,23
    1元），應予准許。
  (四)精神慰撫金：
    按慰藉金之審酌標準，應斟酌雙方之身分、地位、資力與加
    害之程度及其他各種情形核定相當之數額，其金額是否相當
    ，自應依實際加害情形與被害人所受之痛苦及雙方之身分、
    地位、經濟狀況等關係決定之。經查：被上訴人為高中畢業
    、平日為家庭主婦，無薪資或其他投資收入，名下僅有西元
    2000年份之汽車乙輛、無不動產；而上訴人為高中畢業，目
    前為保險業務員，名下有不動產房屋、土地，薪資收入雖不
    固定，但有投資股票多筆收入等情，業據兩造於原審陳明在
    卷，並有原法院依職權調取之兩造稅務電子閘門財產調件明
    細表附於原審卷內可參（見原審卷第13至24頁、第145頁）。
    本院斟酌兩造上開之身分、地位、經濟能力，及被上訴人傷
    勢所遺留障害、及精神上所受痛苦之程度等一切情狀，以及
    上訴人於本件事發後，迄今尚未與被上訴人達成和解之情，
    被上訴人請求慰撫金30萬元，洵屬適當，應予准許。
  (五)綜上所述，本件被上訴人得請求上訴人賠償之金額分別為：
    醫療費用21,029元、看護費用26,400元，勞動能力減少之損
    害1,204,231元及精神慰撫金30萬元，合計共1,551,660元。
六、又按損害之發生或擴大，被害人與有過失者，法院得減輕賠
    償金額或免除之。民法第217條第1項定有明文。經查：本件
    事故發生原因，上訴人駕駛自用小客車行駛至無號誌交岔路
    口欲轉彎前，未暫停讓直行車先行，固有過失；惟被上訴人
    無駕照騎乘機車亦未注意應減速慢行，作隨時停車之準備，
    以致肇禍，被上訴人就本件車禍之發生亦與有過失，已如上
    述。本院衡量上情，認上訴人過失情節顯較被上訴人為重，
    上訴人對於本件事故之發生，應負擔70 %之過失責任，被上
    訴人則應負30%之過失責任。因之；上訴人之賠償責任應依
    上開比例酌減，經計算結果，被上訴人得請求上訴人賠償之
    數額應為1,086,162元（000000070%＝0000000）。
七、復按保險人依本法規定所為之保險給付，視為被保險人損害
    賠償金額之一部分，被保險人受賠償請求時得扣除之。強制
    汽車責任保險法第32條定有明文。查被上訴人因本件事故已
    受領上訴人之強制汽車責任保險所為給付30,629元、及第二
    次殘廢理賠金201,160元等情，為被上訴人所自認（見原審
    交附民卷第5、21頁，原審卷第145頁背面），並為上訴人所
    不爭執，則依前開說明，該保險給付應自上開准許之損害賠
    償金額中扣除；經扣除後，被上訴人得請求之金額為854,37
    3元（0000000－00000－000000＝854373）。
九、綜上所述；被上訴人本於侵權行為損害賠償法律關係，請求
    上訴人應賠償其854,373元，及自起訴狀繕本送達翌日即97
    年6月4日起至清償日止，按年息5%計算之利息，為有理由。
    原審以被上訴人上開範圍之請求，核屬有據，予以准許，並
    就准許部分，分別酌定相當擔保金，為假執行及得免為假執
    行之宣告；及駁回被上訴人逾上開部分之請求及其假執行之
    聲請，均核與法相符。上訴意旨猶指摘原判決不當，求予廢
    棄改判，為無理由，應予駁回。
十、本案事實已臻明確，兩造其餘攻擊防禦方法，不足以影響本
    判決結果，爰不一一論述，併此敘明。
據上論結：本件上訴為無理由，依民事訴訟法第449條第1項、第
78條，判決如主文。
中    華    民    國    98    年    12    月    22    日
                民事第四庭    審判長法  官  陳蘇宗
                                    法  官  黃永祥
                                    法  官  張浴美
以上正本係照原本作成。
不得上訴。
                                    書記官  阮正枝
中    華    民    國    98    年    12    月    22    日
                                                      Ｖ


司法院資訊處製作；財團法人民間司法改革基金會備份。
